【裁判字號】    97,訴,1278
【裁判日期】    970917
【裁判案由】    拆屋還地
【裁判全文】
臺灣高雄地方法院民事判決              97年度訴字第1278號
原      告  丁○○
訴訟代理人  甲○○
被      告  丙○○
訴訟代理人  乙○○○
上列當事人間請求拆屋還地事件，經本院於民國97年8 月27日言
詞辯論終結，判決如下：
    主  文
原告之訴及其假執行之聲請均駁回。
訴訟費用由原告負擔。
    事實及理由
一、按訴狀送達後，原告不得將原訴變更或追加他訴。但擴張或
    減縮應受判決事項之聲明，民事訴訟法第255 條第1 項第3
    定有明文。本件原告起訴時係聲明：被告應將坐落高雄市○
    鎮區○○段1821-7地號土地上如附件所示D ，北邊著色部分
    面積約10平方公尺（以實測面積為準）地上建物拆除，將土
    地謄空交還原告，並自民國90年12月26日起至交還土地之日
    止，按月給付原告新台幣（下同）2,080 元。嗣於起訴狀繕
    本送達被告後，就上開訴之聲明變更為：被告應將坐落系爭
    土地上如附圖所示A 部分、面積11.63 平方公尺，及如附圖
    所示B 部分、面積3.44平方公尺之地上物拆除，將該部分土
    地返還與原告，及自90年12月26日起至拆屋還地之日止，按
    月給付3,134 元，核屬訴之擴張，揆諸前揭規定，自應准許
    。
二、原告主張：坐落高雄市○鎮區○○段1821-7地號土地（下稱
    系爭土地）為伊所有。詎被告並無合法權源而在系爭土地內
    興建如附圖所示之A 、B 部分之地上物占有使用，致伊受有
    無法使用收益之損害。伊除得請求被告將該地上物拆除並返
    還土地外，並得請求被告返還自伊取得系爭土地所有權即90
    年12月26日起至拆屋還地時止，按申報地價年息10% 計算即
    每月3,134 元之相當於租金之利益。爰依所有物返還請求權
    及不當得利之法律關係，提起本訴等語。並聲明：(一)被告應
    將坐落系爭土地上如附圖所示A 部分、面積11.63 平方公尺
    ，及如附圖所示B 部分、面積3.44平方公尺之地上物拆除，
    將該部分土地返還與原告，及自90年12月26日起至拆屋還地
    之日止，按月給付3,134 元。(二)願供擔保，請准宣告假執行
    。
二、被告則以：伊雖為如附圖A 、B 部分所示地上物之所有人，
    但該地上物並未在拍賣範圍內，且原告取得系爭土地所有權
    時，上開地上物業已存在，伊自有權繼續占有使用，且原告
    請求相當租金利益，亦屬過高等語，資為抗辯。並聲明：原
    告之訴駁回。
三、兩造不爭執事項：
  (一)原告為坐落高雄市○鎮區○○段1821-7地號土地所有權人。
    被告則在系爭土地內興建如附圖所示之A 、B 部分之地上物
    占有使用。業經本院會同地政人員勘驗現場查明屬實，並有
    土地登記謄本、勘驗筆錄、現場照片及高雄市前鎮地政事務
    所繪製之複丈成果圖在卷可稽。
  (二)原告係因經由本院80年度執字第9318號強制執行事件拍賣而
    取得系爭土地之所有權，本院係於90年12月14日核發權利移
    轉證書，原告陳稱係於同年月26日收受，並於91年2 月18日
    辦理登記。
  (三)系爭土地之申報地價自89年7 月起為每平方公尺24,960元。
    有地價資料在卷可稽。
四、本件之爭點為：被告是否有合法占有之權源？若被告應返還
    相當租金之利益時，其金額以若干為適當？經查：
  (一)按「土地及其土地上之房屋同屬一人所有，而僅將土地或僅
    將房屋所有權讓與他人，或將土地及房屋同時或先後讓與相
    異之人時，土地受讓人或房屋受讓人與讓與人間或房屋受讓
    人與土地受讓人間，推定在房屋得使用期限內，有租賃關係
    。其期限不受第449 條第1 項規定之限制。」民法第425 條
    之1 第1 項定有明文；次按「土地與房屋為各別之不動產，
    各得單獨為交易之標的，且房屋性質上不能與土地使用權分
    離而存在，亦即使用房屋必須使用該房屋之地基，故土地及
    房屋同屬一人，而將土地及房屋分開同時或先後出賣，其間
    雖無地上權設定，然除有特別情事，可解釋為當事人之真意
    ，限於賣屋而無基地之使用外，均應推斷土地承買人默許房
    屋承買人繼續使用土地。」最高法院著有48年台上字第1457
    號判例可稽。
  (二)次按「結構完成，上有屋頂，已足避風雨，可達經濟上之使
    用目的，自為獨立之不動產」（最高法院70年台上字第2221
    號判例意旨參照），系爭如附圖所示A 部分之建物，經本院
    勘驗之結果為「磚牆及烤漆板屋頂，現供放置雜物、紙箱、
    輪胎等物品」，且依現場照片所示，系爭如附圖所示A 部分
    之建物結構完整，上有屋頂，且設置有一烤漆板與原有建物
    區隔，已足避風雨，可供經濟目的使用，而屬獨立之不動產
    （下稱系爭房屋）。至如附圖所示B 部分地上物，雖為塑膠
    製之流動廁所，然依複丈成果圖所示，此部分係與系爭房屋
    相連接，雖非該磚造建物之成分，但常助系爭房屋之效用，
    而同屬一人所有，性質上應屬系爭房屋之從物，合先敘明。
  (三)系爭土地及其上如附圖所示A 、B 部分地上物，原均為被告
    所有，此為兩造所不爭執（本院卷第65頁），是被告以其所
    有之系爭土地供其所有之系爭房屋及其從物使用，本即不生
    無權占有之問題。嗣原告雖經由本院80年度執字第9318號強
    制執行事件拍定買受系爭土地，而受讓取得系爭土地之所有
    權，致系爭土地及房屋分屬原告及被告所有，然依民法第42
    5 條之1 第1 項規定及最高法院48年台上字第1457號判例意
    旨，兩造間推定在系爭房屋得使用期限內，有租賃關係存在
    ，且其效力及於系爭房屋之從物。則被告所有系爭房屋及其
    從物因租賃關係使用系爭土地，即有正當權源，而非無權占
    有。
  (四)綜上，兩造間推定在系爭房屋得使用期限內，有租賃關係存
    在，則系爭房屋及其從物占有系爭土地，即非無權占有，被
    告自無妨害原告之所有權，及因此受有相當於租金之不當得
    利之情事存在。至於被告應否給付租金或租金數額之多寡，
    要屬另一問題，從而，原告請求被告拆屋還地及給付不當得
    利並無理由，應予駁回。
五、綜上所述，原告依所有物返還請求權及不當得利之法律關係
    ，請求被告將坐落系爭土地上如附圖所示A 部分、面積11.6
    3 平方公尺，及如附圖所示B 部分、面積3.44平方公尺之地
    上物拆除，將該部分土地返還與原告，及自90年12月26 日
    起至拆屋還地之日止，按月給付3,134 元，為無理由，不應
    准許。其假執行之聲請亦失所附麗，應併予駁回。
六、本件事證已臻明確，兩造其餘之攻擊防禦方法及所舉未經援
    用之證據，經本院審酌後，認均與判決結果不生影響，爰不
    予一一論駁。
七、結論：本件原告之訴為無理由，依民事訴訟法第78條，判決
    如主文。
中    華    民    國    97    年    9     月    17    日
                  民事第一庭  法  官  劉惠娟
以上正本係照原本作成。
如不服本判決，應於送達後20日內，向本院提出上訴狀並表明上
訴理由，如於本判決宣示後送達前提起上訴者，應於判決送達後
20日內補提上訴理由書（須附繕本）。
中    華    民    國    97    年    9     月    17    日
                              書記官  王高山


司法院資訊處製作；財團法人民間司法改革基金會備份。
